【裁判字號】    92,上易,579
【裁判日期】    920417
【裁判案由】    妨害自由
【裁判全文】
臺灣高等法院刑事判決                            九十二年度上易字第五七九號
    上  訴  人  臺灣板橋地方法院檢察署檢察官
    被      告  甲○○
    選任辯護人  曹依立律師
右上訴人因被告妨害自由案件，不服臺灣板橋地方法院九十二年度易字第一六二號，
中華民國九十二年一月三十日第一審判決（起訴案號：臺灣板橋地方法院檢察署九十
一年度偵字第一八六０六號），提起上訴，本院判決如左：
    主  文
上訴駁回。
    理  由
一、本件公訴意旨略以：被告甲○○與黃玉娟（涉犯妨害自由罪嫌，業經台灣板橋地
    方法院檢察署檢察官為不起訴處分在案）係屬夫妻關係，二人與告訴人乙○○為
    多年鄰居，雙方亦有新台幣（下同）三十萬元之投資債務糾紛。被告於民國（下
    同）九十一年八月九日十六時三十分許，偕同黃玉娟前往曹春梅位於台北縣中和
    市○○路二七三之一號十七樓之住處時，適逢告訴人乙○○攜帶其所有之「Ｋ白
    金水晶墜子」十五個、「Ｋ白金項鍊」兩條、「Ｋ白金藍寶石鑽墜」一件、「Ｋ
    白金紅寶石鑽戒」二只、「Ｋ白金藍寶石鑽戒」一只及「ＲＯＬＥＸ牌Ｋ黃對表
    」一只等金飾前往上址向曹春梅推銷時，被告甲○○竟意圖抵債，在未徵得告訴
    人乙○○明示同意之情形下，將前述金飾強行帶走，而以強暴妨害告訴人乙○○
    對前述金飾行使權利，因認被告甲○○所為，係犯刑法第三百零四條第一項之強
    制罪嫌云云。
二、按犯罪事實應依證據認定之，無證據不得推定其犯罪事實；又不能證明被告犯罪
    者，應諭知無罪之判決，刑事訴訟法第一百五十四條、第三百零一條第一項分別
    定有明文。而所謂認定事實之證據，係指足以認定被告確有犯罪行為之積極證據
    而言，該項證據自須適合於被告犯罪事實之認定，始得採為斷罪資料；如未發現
    相當證據，或證據不足以證明，自不能以推測或擬制之方法，以為裁判之基礎（
    參照最高法院二十九年上字第三一○五號判例、四十年台上字第八六號判例）。
    而告訴人之告訴，係以使被告受刑事訴追為目的，其陳述難免誇大，是其陳述是
    否與事實相符，仍應調查其他證據以資審認（參照最高法院五十二年台上字第一
    三００號判例）﹔次按刑法第三百零四條第一項強制罪之成立，係以強暴、脅迫
    手段足以妨害他人行使權利，或足使他人為無義務之事為成立要件，而所謂「強
    暴」者，乃以實力不法加諸他人，即施用暴力，予他人現在之惡害，形成對於他
    人之強制作用或逼迫作用，而能妨害或制壓他人之意思決定或意思活動，以遂行
    犯罪目的而言（參照最高法院二十八年上字第三六五０號、五十七年度台上字二
    八七九號判例及八十六年度台非字第一二二號判決）。
三、查公訴人據以認定被告甲○○涉有刑法妨害自由罪嫌，無非係以被告甲○○於警
    訊及偵查中供承有於右揭時地前往曹春梅上述住處，並將告訴人乙○○所有之上
    開金飾攜走等情，此並據告訴人乙○○及證人曹春梅指、證述綦詳，暨告訴人乙
    ○○出具之贓物領據一紙、金飾照片附卷可稽等為其論據，訊據被告甲○○供承
    有於右揭時地偕同其妻黃玉捐前往證人曹純梅位於台北縣中和市○○路二七三之
    一號十七樓住處，並取走告訴人乙○○所有之金飾等事實，惟堅決否認有何妨害
    自由犯行，辯稱：乙○○夫妻於九十年九月間向伊夫妻邀約投資帛硫打撈珊瑚生
    意，伊投資約三十萬元，然打撈珊瑚工作並未進行，迨於九十一年七月三十日伊
    向乙○○夫妻要求退股，渠等經濟狀況拮据，答應將來願以物品抵償債務，九十
    一年八月九日十六時三十分，伊前往曹春梅住處討論伊妹妹房子尾款及裝璜之事
    ，發現乙○○在場向曹春梅推銷金飾，想起乙○○夫妻願以物品抵償債務之承諾
    ，就對乙○○說：「阿惠，這些東西我先拿起來，到時候再跟你算。」等語，接
    著因要去接小孩放學就先離開，乙○○當時只回應「喔」一聲，未為任何反對之
    表示，亦未阻止伊離開，伊即將系爭金飾放回家裡擺置，再去接小孩回家，回家
    後才聽黃玉娟說乙○○之先生很不高興，第二天就將系爭金飾拿到警局還乙○○
    ，伊並沒有妨害乙○○自由之犯行等語。經查被告甲○○與告訴人乙○○間存有
    三十萬元之投資債務糾紛之事實，此除據被告甲○○及其妻黃玉娟於警訊及偵審
    中供述在卷外，並據告訴人乙○○於警訊時供稱：甲○○夫妻於九十年九月二十
    二日拿出三十萬元投資國外帛琉打撈珊瑚生意，但該投資金錢都虧損賠光了，後
    有經過調解沒有結果，雙方是有此糾紛等語（見偵查卷第八頁），而證人陳妙香
    於偵查時證稱：九十年九月底，伊在被告及乙○○夫妻均出席之場合聽到他們在
    討論帛琉投資珊瑚的事，九十一年二月間，伊在乙○○家聽到乙○○說黃玉娟要
    求退股，並說黃玉娟有投資三十萬元等語（見偵查卷第三二頁），並參酌證人曹
    春梅於警訊時及原審法院調查時證稱：甲○○將東西拿走後，伊與黃玉娟下樓，
    在樓梯間遇到乙○○夫妻，黃玉娟跟乙○○說：「它們（指金飾）不是要給我們
    抵債的嗎？」等語，乙○○之夫不承認，他們之間並為金錢糾紛吵了幾句，黃玉
    娟憤而離去等語（見偵查卷第十七頁及原審卷第二五頁），且有被告提出其所述
    於九十年九月二十五日自其所有台北縣中和地區農會帳戶提出之部分投資款二十
    四萬六千元之存摺明細影本一紙附卷可參（見偵查卷第三九頁），是被告與告訴
    人間顯存有因投資打撈珊瑚生意而致生三十萬元債務糾紛，應堪認定，此公訴人
    亦認定被告與告訴人間存有三十萬元之投資債務糾紛。至被告雖以告訴人之夫曾
    應允以物品抵還其原所投資之投資款，惟此為告訴人於警訊時所否認，雙方就此
    各執一詞，然依告訴人於警訊時所述雙方曾為此投資款項糾紛聲請調解，雖調解
    未果，惟被告係因告訴人之邀約而參與投資國外帛琉打撈珊瑚生意，而告訴人於
    邀約被告投資之際，必對該投資之遠景有所承諾，玆被告之三十萬元投資款竟虧
    損殆盡，則告訴人非無可能因而對被告因而所造成之投資損失為某種程度補償之
    承諾，玆被告及其妻黃玉娟於九十一年八月九日十六時三十分許前往證人曹春梅
    上開住處，而依證人黃玉娟於警訊及原審法院調查時證稱：當天伊和甲○○到曹
    春梅住處討論購屋之事，事先並不知道乙○○在那裡，當時看見乙○○帶了一些
    金飾給曹春梅看，渠等也一起被邀請觀賞，後來伊先生說「東西先放我這裡，我
    會再跟你處理」等語，就把金飾拿走，當時乙○○並沒有說什麼，也沒有表示不
    同意，只「喔」一聲，伊想乙○○應該是同意和知道渠等要拿走這些金飾，且乙
    ○○與伊夫平時就經常這樣兜售東西，所以應該是正常的，後來伊先生因為急著
    接小孩，拿了東西就走了，乙○○也未表示不同意，伊也沒有以身體去阻擋乙○
    ○，伊後來跟曹春梅下樓等語（見偵查卷第十三頁至第十五頁及原審卷第二四頁
    ），另證人曹春梅於警訊及偵查時證稱：乙○○九十一年八月九日十六時十五分
    到伊家，要問伊之前拿給伊看之珠寶是否合意，約三十分時甲○○夫妻湊巧來伊
    家，雙方都很熱絡的打招呼，甲○○夫妻進來時伊和乙○○正在研究放在餐桌上
    之珠寶，他們二人就順便走過來看，甲○○看了珠寶後就拿在手上對乙○○說「
    這筆珠寶我再跟你算」，說完就先行離開，乙○○聽到並沒有表示好或不好而一
    直坐在餐桌邊，也沒有阻止甲○○夫妻離開，或馬上追出去，而當時黃玉娟亦未
    阻擋乙○○，是伊告訴乙○○「墜子不是要賣我先生嗎？」，乙○○聽了才「喔
    」一聲，什麼也沒說走出去，其間都沒有爭吵或拉扯，一切都很平和、正常等語
    （見偵查卷第十六頁至第十七頁、第三０頁背面至第三十一頁），嗣於原審法院
    調查時亦到庭證稱：乙○○先前將金飾寄放在伊家，當天他來伊家問看得如何，
    不久被告夫婦過來討論伊向被告妹妹買房子的事，當時金飾大家輪流在看，被告
    看到，就表示這些東西我都要了，以後再跟乙○○夫妻算，然後跟伊點頭表示要
    離開，乙○○坐在桌邊，只是應了一聲「喔」，並未起身或為反對的意思，伊還
    聲就走了，後來伊和黃玉娟一起下樓等語（見原審卷第二五頁），玆查告訴人原
    寄放系爭金飾於證人曹春梅住處供其查驗是否購買，而被告於上揭時間前往證人
    曹春梅住處時適目睹系爭金飾，經以告訴人前曾承諾願以物品抵償其上述投資款
    遂取走系爭金飾，而查當時告訴人若以被告取走金飾不當，衡情應即出言喝止或
    出面阻止，何以僅回應「喔」一聲，並未有何反對之舉動，是綜核被告及證人黃
    玉娟、曹春梅上揭所述，被告所辯因與告訴人夫妻間存有三十萬元之投資債務糾
    紛，思及告訴人夫妻前曾承諾願以物品抵償投資款，因而於證人曹春梅住處發現
    告訴人向曹春梅推銷系爭金飾，即行取走系爭金飾以抵償投資款，而於取走該金
    飾時，告訴人只是「喔」一聲，並未有何反對之表示，亦未阻止其離開等語，尚
    非無據，至告訴人雖於警訊時指稱其財物遭被告「搶奪」云云，惟此為被告所否
    認，亦與證人黃玉娟及曹春梅證述之情節不符，且查被告與告訴人及證人曹春梅
    均屬鄰居，當天被告前往與證人曹春梅住處討論買賣房屋事宜，而一時發現告訴
    人同時在場，始思及告訴人夫妻前曾承諾願以物品抵償其上述之投資款，遂取走
    告訴人原欲販賣予證人曹春梅之系爭金飾，衡情被告當無在鄰居曹春梅面前搶奪
    同屬鄰居之告訴人財物之理，玆告訴人既未否認與被告間有三十萬元之投資款糾
    紛，被告乃係為抵償告訴人所應返還之投資款而取走系爭金飾，亦難認被告有何
    不法所有之意圖，是告訴人於警訊時所為被告搶奪其財物之片面指述，自難採信
    。本件公訴人既認定被告與告訴人間存有上述三十萬元之投資款糾紛，至公訴人
    雖以「甲○○竟意圖抵債，在未徵得乙○○明示同意之情形下，將前述金飾強行
    帶走，而以強暴妨害乙○○對前述金飾行使權利。」云云（見起訴書犯罪事實欄
    ），而認被告強行帶走系爭金飾，以強暴妨害告訴人行使權利，惟公訴人就被告
    如何將系爭金飾「強行」帶走、如何施「強暴」妨害告訴人行使權利，均未詳以
    敘明，亦未提出確切證據以資認定被告如何對告訴人施「強暴」、「脅迫」，公
    訴人無非係認被告未得告訴人同意即行取走系爭金飾，即係「強行」帶走，以強
    暴手段妨害告訴人行使權利，惟依前所述，被告攜走系爭金飾時，並未出言恐嚇
    以脅迫告訴人交出系爭金飾，亦未對告訴人身體施何不法腕力，且查告訴人於被
    告取走系爭金飾時，僅回應「喔」一聲，並未出言喝止或出面阻止，則告訴人於
    被告為抵還投資款而取走系爭金飾時，告訴人既未出言喝止或出面阻止，被告又
    豈有無故對告訴人施何反制之「強暴」或「脅迫」行為之理，是本件縱告訴人於
    被告取走系爭金飾時未為明示同意之意思表示，或於被告取走系爭金飾時告訴人
    僅為「喔」一聲之反應，然被告既未對告訴人施何強暴或脅迫行為，以妨害告訴
    人行使權利，依上揭說明，被告所為，核與刑法強制罪之構成要件尚有未合，自
    難遽論被告應負刑法強制罪責，公訴人僅以被告未徵得告訴人明示同意而取走金
    飾，及告訴人於警訊時片面並誇大之指述，即認被告有以強暴妨害告訴人行使權
    利，尚有誤會。
    綜上所述，本件既查無何積極證據足資證明被告有公訴人所指訴之強制罪犯行，
    被告所辯各節，應堪採信，原審因認不能證明被告犯罪，而為無罪之諭知，經核
    並無不合，公訴人上訴意旨猶以被告未經告訴人明示同意即行取走告訴人所有之
    金飾，嗣復未立即歸還，而認被告應負強制罪責，尚難認有理由，應予駁回。
據上論斷，應依刑事訴訟法第三百六十八條，判決如主文。
本案經檢察官施慶堂到庭執行職務。
中      華      民      國    九十二    年      四      月      十七    日
                              臺灣高等法院刑事第三庭
                                  審判長法  官  張  連  財
                                        法  官  黃  金  富
                                        法  官  張  傳  栗
右正本證明與原本無異。
不得上訴。
                                        書記官  秦  慧  榮
中      華      民      國    九十二    年      四      月     十七     日


司法院資訊處製作；財團法人民間司法改革基金會備份。
